【裁判字號】    92,建,111
【裁判日期】    951218
【裁判案由】    給付工程款等
【裁判全文】
臺灣臺北地方法院民事判決               92年度建字第111號
原      告  勇灃機械工程有限公司
                      樓
法定代理人  丙○○
訴訟代理人  乙○○
            陳鼎正律師
上  一  人
複代  理人  盧建宏律師
            廖克明律師
被      告  南莊營造股份有限公司
法定代理人  甲○○
訴訟代理人  黃瑞真律師
複代  理人  鍾賢斌律師
上列當事人間給付工程款等事件，本院於中華民國95年11月27日
言詞辯論終結，判決如下：
    主  文
原告之訴及其假執行之聲請均駁回。
訴訟費用由原告負擔。
    事實及理由
一、原告主張：訴外人俊祐工程企業有限公司（以下稱俊祐公司
    ）於民國90年6月1日與被告簽訂臺灣高速鐵路Ｃ-295土建標
    工程合約書（以下稱系爭工程合約書），承作台南歸仁及高
    雄仁武段之高鐵反循環基椿工程（以下稱系爭工程），詎於
    施工期間發生下列工程費用，經俊祐公司陸續催討，均未獲
    清償：(一)追加鋼筋籠超重費：含稅共新臺幣（下同）138,85
    0元(二)DU25- P26-B椿不當回填衍生費用：175,837元(三)代處
    理沈澱池費用：含稅共278,250元(四)鑽堀岩層費用：含稅共5
    0,190元(五)保留款：含稅共1,553,663元，以上計2,196,790
    元，嗣於92年3月18日俊祐公司將前開工程款債權讓與伊並
    通知被告等情，爰本於承攬契約及債權讓與法律關係，上開
    (三)之費用另再本於無因管理、不當得利及債權讓與之法律關
    係，求為命被告如數給付上開工程款之判決。並聲明：(一)被
    告應給付原告2,196,790元，及自起訴狀繕本送達翌日即92
    年11月27日起至清償日止，按年息5％計算之利息。(二)原告
    願供擔保，請准宣告假執行。
二、被告則以下列等語資為抗辯：
（一）原告請求給付下列工程款並無理由：1.追加鋼筋籠超重費
      伊業已於第3期、第5期支付俊祐公司鋼筋超重費用，且因
      當初計價錯誤，經重新計算後，俊祐公司尚應歸還溢付費
      用21,584元。2.DU25-P26-B樁不當回填衍生費用：俊祐公
      司於施作該樁時因施工不當造成問題叢生，又因其不當回
      填混凝土故其衍生人員工資、機械租金等均係可歸責於自
      己之事由而生。3.代處理沉澱池費用：依系爭工程合約書
      特定條款第2項約定，伊無庸負擔此項目費用。況且原告
      迄今對俊祐公司曾支出處理沈澱池費用之事實，亦未提出
      確實之支付證明。4.鑽堀岩層費用：原告未說明其請求依
      據，對於支出鑽堀岩費用之事實，亦未提出確實之付款單
      據舉證以實其說。
（二）縱認原告請求本件工程款為有理由，伊得以對俊祐公司如
      附表1所示之扣款於本件訴訟主張抵銷，基此，原告得請
      求之金額為1,532,079元，經抵銷後，原告得請求之金額
      應為838,580元。
（三）因原告施作之工程確有瑕疵存在，伊得另行對原告主張之
      扣款金額如下：1.附表2其他扣款部分：伊已提出請款明
      細表，經本院另案向長鴻營造股份有限公司（以下稱長鴻
      公司）函查結果，伊所提出之請款明細表，與業主之請款
      明細表原本確屬相符，應認伊主張其他扣款1,200,692元
      為有理由。2.附表3斷樁扣款部分計8,238,651元。
（四）本件伊主張抵銷是否有理由，其前提要件為原告施作之工
      程是否有斷樁瑕疵存在？被告主張斷樁扣款是否有理由？
      等，原告於臺灣高等法院93年度上易字第1016號審理時，
      即已主張其施作之部分並無瑕疵存在，及伊主張斷樁扣款
      並無理由，原告已就其陳述之事實為充足之主張及舉證，
      就上開爭點亦本於兩造充分辯論之結果而下判斷，認定原
      告所施作之部分確有瑕疵存在，伊主張斷樁扣款為有理由
      ，而臺灣高等法院93年度建上易字第30號判決亦同此見解
      。揆諸學說及實務見解揭示之爭點效理論，原告於本件訴
      訟進行中，即不得再為與另案判斷相反之主張或舉證，本
      院亦不得為相反之判斷，始符民法上之誠信原則。
（五）並答辯聲明：(一)原告之訴駁回。(二)若受不利之判決，願供
      擔保請准免予假執行。
三、查俊祐公司於90年6月1日與被告簽訂系爭工程合約書乙份，
    承作系爭工程，被告尚積欠俊祐公司工程保留款1,553,663
    元，俊祐公司於92年3月18日將前開保留款及工程款債權讓
    與原告並通知被告等事實，為兩造所不爭，復有工程合約、
    債權讓與契約書、存證信函等件為證，堪信為真實。
四、原告主張，被告除積欠上開保留款外，復未給付俊祐公司追
    加鋼筋籠超重費138,850元、DU25- P26-B椿不當回填衍生費
    用175,837元、代處理沈澱池費用278,250元、鑽堀岩層費用
    50,190元等總計2,196,790元，應如數給付伊等情，固據其
    提出俊祐公司函、照片、備忘錄、工程詳細價目單等件為證
    ，惟已為被告所否認，並以前揭情詞置辯。茲分別論述如下
    ：
（一）追加鋼筋籠超重費138,850元部分：
    1.按系爭工程合約書反循環基樁工程特定條款第31條約定「
      反循環基樁之鋼筋量暫以125㎏／ｍ估算料工作，若實際
      鋼筋量在鋼筋135㎏／ｍ以下時，則不予追加，若超過135
      ㎏／ｍ以上時，則超出125㎏／ｍ部分被告以2.3元／㎏（
      含鋼筋彎紮運輸及油雹）追加計價予俊祐公司，鋼筋／混
      凝土比例之計算係依施工圖上所示整支基樁鋼筋使用量（
      含樁頂預留筋，但不含工作筋）除以整支基樁混凝土使用
      量（含樁頂劣質混凝土）。」（見本院卷第43頁）查依
      原告所提經被告工地主任估驗之俊祐公司估驗單所示，自
      90年10月25日迄91年1月10日間第7至第12次估驗累計鋼筋
      加工超出63,286.8公斤（見本院卷第208-214頁），扣
      除永威泰公司施作之Ｐ25-26-Ｂ樁2,916.6（見本院卷
      第215頁）共計60,370.2公斤，每公斤依前述契約約定2.3
      元計價共138,851元，原告僅請求138,850元，即有理由。
    2.被告雖辯稱，伊已於第3期、第5期支付俊祐公司鋼筋超重
      費用，且因當初計價錯誤，經伊重新計算後，俊祐公司尚
      應歸還溢付費用21,584元云云。然據被告所提之估驗明細
      表所示，第3期估驗係在90年7月11日、第5期估驗則在90
      年8月11日（見本院卷第60-65頁），而原告請求本件鋼
      筋加重費用係累計自90年10月25日迄91年1月10日間估驗
      者，是原告主張，被告所清償之第3期及第5期之鋼筋超重
      費係其已請款部分，不包括前開未請款項目，應屬可採。
      又被告稱因計算錯誤，俊祐公司應歸還溢付費用21,584元
      ，固據其提出超量金額計算表為證（見本院卷第66頁）
      ，然從該計算表內容不能證明其計算之內容為真，被告此
      部分抗辯亦不可採。
（二）DU-25-P26B樁不當回填衍生費用175,837元部分：
      原告主張DU-25-P26B樁早在俊祐公司進場施作前被告即已
      委由其他承商施作，但該承商施作至地下57ｍ時混凝土障
      礙物回填，導致俊祐公司施工困難，致施作費用增加175,
      837元既非兩造於訂約時所得預見，且合約亦未明定俊祐
      公司應負擔此風險，依情事變更原則自應由被告支付云云
      ，雖據其提出照片、明細表等件為證。然依系爭工程合約
      書第4條關於工程價款約定，本工程價款包含「…完成本
      合約工程所需之工資、材料、機械、工具…雜費物清理運
      棄費及其他事務等一切費用在內，將來無論工資之漲落或
      及其他任何原因之影響，雙方均不得藉詞要求增減合約單
      價。」，是姑不論被告對DU25-P26-B樁之不當回填是否可
      歸責俊祐公司已有爭執，即便不可歸責，然依上開契約條
      文約定，此等費用既屬完成工作之必要費用，即已包含於
      工程價款中，原告不得以施工前未預見為由，而主張依情
      事變更原則由被告負擔。
（三）代處理沈澱池費用278,250元部分：
    1.原告主張，依系爭工程合約書約定條款第2條b項規定，沈
      澱池之第1次出土及最後1次回填，由被告負責，惟被告堅
      持除第1個沈澱池之第1次出土及最後1個最後1次回填外，
      伊均不需負責而拒不處理，俊祐公司為免工期延誤而代為
      處理5個沈澱池之第1次出土及最後1次回填，共耗費265
      ,000 元，依約應由被告給付云云，雖據其提出俊祐公司
      函為證。但依系爭工程合約書特定條款第2項約定：「沈
      澱池設置由乙方（即俊祐公司）負責，所需一切工料均含
      於合約相關項目單價中，不另計價，沈澱池設置標準及相
      關規定如下：…b沈澱池出土、回填等小搬運，由乙方負
      責，第1次出土及最後1次回填，由甲方（即被告）負責。
      」等語（見本院卷第89頁），是被告僅負沈澱池第1次
      出土及最後1次回填之責任，徵諸原告自承每個沈澱池均
      係為輔助鑽掘基椿孔之過程而施作，於基椿完成後即無何
      功用存在，並需回復沈澱池所在土地之原狀，且每個沈澱
      池為處理挖自基椿之土方，均須事先將沈澱池之土方挖出
      以便容納基椿之土方，而每個沈澱池俟處理基椿之後續土
      方回填沈澱池及沈澱池之小出土完畢後，均須將沈澱池作
      最後完整之回填土方動作等情，足見沈澱池之設置為鑽掘
      基椿孔之必要工作，屬完成承攬工作之一部，除契約另有
      約定外，本應由承攬人負責。而上開契約條款僅約定沈澱
      池之第1次出土及最後1次回填，由被告負責，參以前段另
      約定沈澱池出土、回填等小搬運，由俊祐公司負責，兩相
      對照，後者應指每個沈澱池間之出土、回填等小搬運而言
      ，即第1座沈澱池出土由被告負責，其後第2座沈澱池開挖
      由俊祐公司負責，並負責將第2座沈澱池開挖之土方以小
      搬運回填至第1座沈澱池，以此類推，迄最後一座沈澱池
      之回填再由被告負責。若如原告所稱其間各個沈澱池之出
      土、回填均由被告負責，則前開特定條款第2項約定，沈
      澱池設置由俊祐公司負責，所需一切工料均含於合約相關
      項目單價中，不另計價等語，將失其意義。
    2.俊祐公司應依約負責處理沈澱池費用，已如前述，則其既
      非無義務為被告管理事務，被告受有利益亦非無法律上原
      因，則原告另主張其受讓俊祐公司對被告無因管理及不當
      得利債權云云，洵無足採。
（四）鑽堀岩層費用50,190元（含稅）部分：
      原告主張，系爭工程合約詳細價目單所載鑽掘入岩應依實
      際入岩深度計價，依俊祐工程基樁入岩追加減明細表計算
      ，而得入岩深度，尚有119.5ｍ未辦理追加，相對入土深
      度於2,379ｍ未辦理追減，另依被告同意之申議書所載入
      岩在10ｍ以內每米追加200元，依前開價目單則每米追加
      3,300元，入土則依價目單每米追減2,900元，是被告尚應
      支付俊祐公司47,800元（未稅）云云，並提出工程詳細價
      目表、入岩加減表、俊祐公司函、被告備忘錄、申議書等
      件為證，惟已為被告所否認。經查，原告所提之被告公司
      備忘錄、申議書僅分別記載：「…入岩費於結案時一併處
      理。已調整單價區段部分，因已考慮入岩之鑽掘成本，不
      另給予入岩費用。」「…爭取向業主儘速估驗入岩加價費
      」等語（見本院卷第107、108頁），而入岩加減表則為
      俊祐公司自行製作之文件，均不足證明原告俊祐公司入岩
      深度為何，原告以此主張被告應給付此項入岩加價費亦不
      可採。
（五）綜上，本件原告得請求追加鋼筋籠超重費138,850元、保
      留款1,553,663元，合計1,692,513元。
五、就原告上開得主張之金額，被告抗辯分別以附表1、2、3所
    示金額之順序為抵銷，茲分述如下：
（一）附表1扣款部分：
    1.被告抗辯如附表1溢付予俊祐公司鋼筋籠追加款21,584元
      （455,966-434,382），不足為採，已如前所述（見本事
      實理由欄四、（一）2.），則其不得主張此項扣款。
    2.如附表1所示D301清除污泥DU-25單元扣款、雜項物料超耗
      扣款、鋼筋物料超耗扣款計471,355元部分，業據被告提
      出業主長鴻/意泰/太電C295聯合承攬商出具之請款明細表
      為證（見本院卷第70、198、本院卷第225頁），堪認
      為業主扣款為真實，被告分就各承包商據以計算俊祐公司
      應扣金額，則有扣款一覽表可稽（見本院卷第71-75頁
      ），原告未主張該計算何者有誤，僅以該表格為被告自行
      製作而否認，實不可採。
    3.附表1所示樁頭處理費用及劣質混凝土超打扣款計222,144
      元，有業主A09695函文主張扣款及說明扣款方式（見外放
      證物長鴻營造股份有限公司函復卷第2頁），被告另以備
      忘錄通知各下包承商（見本院卷第226頁），並製作各
      承包商之扣款金額（本院卷第76、77頁），足見確有業
      主扣款之事實，原告未能主張被告該分擔之計算有何錯誤
      ，主張不應扣款即不可採。
    4.以上被告就附表1所示得主張抵銷之金額為693,499元。
（二）附表2扣款部分：
    1.按確定判決之既判力，固以訴訟標的經表現於主文判斷事
      項為限，判決理由並無既判力，但法院於判決理由中，就
      訴訟標的以外，當事人主張之重要爭點，本於當事人辯論
      之結果已為判斷時，對此重要爭點所為之判斷，除有顯然
      違背法令，或當事人已提出新訴訟資料，足以推翻原判斷
      之情形外，應解為在同一當事人就該已經法院判斷之重要
      爭點，不得作相反之主張或判斷，始符民事訴訟上誠信原
      則。被告抗辯，原告承攬伊之臺灣高速鐵路C295土建標反
      循環基樁工程（下稱原告之系爭工程），因施工瑕疵造成
      第一次基樁完整性檢測報告書出現訊號間斷或無訊號之狀
      態，伊自得就附表2、3之扣款及賠償費用主張抵銷。原告
      雖否認伊施作該工程，有被告所稱之瑕疵云云，惟查關於
      原告施作之前開工程是否有瑕疵存在，兩造已於本院92年
      度訴字第2685號、臺灣高等法院93年度上易字第1016號另
      另案原告請求給付工程款審理時，列為重要爭點而為辯論
      此觀之該案於臺灣高等法院94年3月31日準備程序筆錄記
      載協商兩造列為爭點之一即明，嗣該臺灣高等法院於94年
      7月6日判決，認定「上訴人（即本件原告）施作之基樁，
      經訴外人原德技術工程有限公司分別於載重驗證抽樣檢測
      前後施作完整性檢驗，並以感應接收器檢測結果，兩次結
      果均顯示從樁頂以下至2.8公尺深處出現不正常訊號，可
      明確研判此一不良訊號是由該處劣質混凝土所造成，可與
      鑽心取樣比對證實，至於鑽心取樣之樣本碎裂，係因載重
      試驗施壓於樁頂時，劣質混凝土會產生應力集中現象，進
      而造成基樁樁體破壞，一旦以水洗方式對以破壞之混凝土
      做鑽心取樣，則強大的水流力量將對以破壞之混凝土造成
      更嚴重之損壞，此有原德技術工程有限公司備忘錄附於原
      審卷可稽。而本件工程業主則認為完整性檢測報告顯示樁
      頂處出現不良訊號，該部分可確認為劣質混凝土，載重驗
      證檢測失敗主要肇因於劣質混凝土未能完全排擠出樁體，
      此亦有長鴻/意泰/太電聯合承攬商函文在卷可稽。對照被
      上訴人（即本件被告）提出之施工照片，以及原法院向長
      鴻營造股份有限公司調閱之第二次完整性檢測掃瞄圖片，
      可認本件基樁確有完整性掃瞄結果異常，以及鑽心取樣結
      果破裂之狀況」且「上訴人既未能另行舉證證明被上訴人
      提供之混凝土確有不合格之狀況，徒以抽測之車次並非樁
      頂混凝土之車次，致未能發現瑕疵等情，推論係因被上訴
      人提供之混凝土品質不良造成系爭基樁之瑕疵，尚無可採
      。」等情，該判決並已確定，是依該確定判決對上開重要
      爭點之判斷，原告所施作之部分確有瑕疵存在。又另案即
      本院92年度建字118號、臺灣高等法院93年度建上易字第
      30號原告起訴請求給付工程款案確定判決亦同此認定。是
      關於原告施作原告系爭工程有無瑕疵，已經兩造於前開二
      案列為重要爭點為主張辯論，並經法院為判斷，均告確定
      。徵諸前開說明，原告於本件即不得再為與另案判斷相反
      之主張或舉證，本院亦不得為相反之判斷，始符民法上之
      誠信原則。
    2.原告雖主張，前開臺灣高等法院93年度上易字第1016號、
      93年度建上易字第30號確定判決有未適用關於舉證責任分
      配原則之違背法令事由、重要證物漏未斟酌及有新證據足
      以推原判決等情形，揆諸前開最高法院判決要旨，自無爭
      點效理論之適用云云。但查，原告就上開事由對臺灣高等
      法院93年度上易字第1016號、93年度建上易字第30號確定
      判決提起再審之訴，已經同院駁回再審之訴在案，有同院
      94年度再易字第166號、94年度再易字第93號判決附卷可
      稽（見外放證物），是原告以此項理由主張不受該等確定
      判決理由之拘束並無可採。
    3.查附表2扣款項目關於滾水坪電費88,984元、10月仁武租
      用泰工559,541元、完整性試驗費98,175元等，原告並不
      爭執。另果樹賠償費40,021元、DU-24-2-DU-24-3整地費
      用70,370元、完整性試驗費11,550元、20噸卡車費29,106
      元PC-200點工及運費81,864元、租用外勞18,375元、四林
      路出土8,004元中之1,064元合計999,014元，業據被告提
      出請款明細表為證（見本院卷第182-201頁）可證，並
      經本院前開92年度訴字第2685號事件，向長鴻公司函查結
      果，該請款明細表，與其向業主請款之明細表原本確屬相
      符，此有高鐵C295標專案經理93年3月19日回函在卷可稽
      （見本院92年度訴字第2685號卷節本），是以被告提出之
      請款明細表應屬真正。前開請款明細表均已經C295標業主
      蓋章，足見該扣款金額既均經業主審核無訛，原告既未能
      另行舉證證明其中何項扣款尚有何不應扣除之原因，則應
      認被告主張扣款為有理由。
（三）末查，本件原告得請求之金額為1,692,513元，扣除被告
      得抵銷之附表1金額693,499元、附表2部分金額999,014元
      後已無剩餘，則關於附表2四林路出土中之6,940元、結案
      物料扣款及附表3另案確定判決抵銷後所餘之金額，即無
      庸再予論述。
六、綜據上述，本件原告本於承攬契約及債權讓與法律關係，關
    於代處理沈澱池費用另再本於無因管理、不當得利及債權讓
    與之法律關係，請求被告給付2,196,790元，及自起訴狀繕
    本送達翌日即92年11月27日起至清償日止，按年息5％計算
    之利息，洵屬無據，應予駁回。又其訴既無理由，其假執行
    之聲請亦失所附麗，應併其訴駁回之。
七、兩造其餘攻擊防禦方法，經審酌後與本判決之論斷不生影響
    ，爰不一一論駁。
八、據上論結，本件原告之訴為無理由。依民事訴訟法第78條，
    判決如主文。
中    華    民    國    95    年    12    月    18    日
                  民事第一庭    法  官  詹文馨
以上正本係照原本作成
如對本判決上訴，須於判決送達後20日內向本院提出上訴狀
中    華    民    國    95    年    12    月    20    日
                                書記官  林玲華


司法院資訊處製作；財團法人民間司法改革基金會備份。
